臺灣桃園地方法院民事判決　九十年度訴字第六四三號
　　原　　　告　　丙○○
　　複　代理人　　辛○○
　　送達代收人　　甲○○
　　被　　　告　　己○○
　　　　　　　　　庚○○
　　　　　　　　　乙○○
　　　　　　　　　戊○○○
　　　　　　　　　丁○○○
右當事人間請求拆屋還地事件，本院判決如左：
    主　　文
被告應將坐落桃園縣大園鄉○○○段下縣厝子小段第貳壹參之貳地號土地上，如附圖
Ａ部分，面積壹佰拾肆點玖伍平方公尺之建物拆除，將土地回復原狀返還原告及其他
共有人全體。
被告應連帶給付原告新台幣柒佰貳拾元，及自民國九十年三月三十日起至清償日止按
年息百分之五計算之利息。並應連帶給付原告自民國九十年三月一日起至前項土地交
還之日止按年租金新台幣壹佰肆拾肆元計算之損害金。
原告其餘之訴駁回。
本判決第一項拆除建物交還土地之履行期間為陸個月。
訴訟費用由被告連帶負擔四分之一，餘由原告負擔。
本判決第一項、第二項於原告分別以新臺幣玖萬陸仟元、新台幣參佰元預供擔保後，
得假執行。但被告如於假執行程序實施前分別以新台幣貳拾捌萬柒仟參佰柒拾伍元及
新台幣捌佰陸拾肆元為原告預供擔保，得免為假執行。
原告其餘假執行之聲請駁回。
    事    實
甲、原告方面：
壹、聲明：
一、被告應將坐落桃園縣大園鄉○○○段下縣厝子小段第二一三－二號土地上如附圖
    Ａ部分，面積一一四、九五平方公尺之建物拆除，將土地回復原狀返還原告及其
    他共有人全體。
二、被告應連帶給付原告新台幣（下同）一萬零六百二十五元，及自起訴狀繕本送達
    翌日（即民國【下同】九十年三月三十日）起至清償日止按年息百分之五計算之
    利息。並應連帶給付原告自九十年三月一日起至前項土地交還之日止按年租金二
    千一百二十五元計算之損害金。
三、 前二項聲明，原告願供擔保，請准宣告假執行。
四、 訴訟費用由被告負擔。
貳、陳述：
一、坐落桃園縣大園鄉○○○段下縣厝子小段第二一三－二號，面積○．○九五九公
    頃之土地為原告與如起訴狀附表所示之共有人所有（各共有人之應有部分亦如附
    表所載），此有土地登記簿謄本可稽。其中如附圖Ａ部分，面積一一四、九五平
    方公尺，為被告己○○、庚○○、乙○○、戊○○○、丁○○○共有之建物所占
    有使用。民法第七六七條規定：所有人對於無權占有或侵奪其所有物者，得請求
    返還之。對於妨害其所有權者，得請求除去之。有妨害其所有權之虞者，得請求
    防止之。被告己○○等共有之建物占用上開Ａ部分基地並無任何正當權源，亦即
    無權占有，原告自得本於所有人地位，請求被告己○○等人拆除之，並回復原狀
    後交還原告及其他共有人全體。
二、原告前曾主張附圖Ａ部分土地上之建物為被告己○○所有，而提起拆屋還地之訴
    ，因己○○於訴訟中主張系爭建物非其個人所有，乃其父陳寬所有，經台灣高等
    法院民事庭以系爭房屋確為陳寬所有，而由其子女即被告己○○等五人繼承而為
    公同共有，原告僅對己○○一人請求拆屋還地於法不合，而駁回原告之請求，此
    有台灣高等法院八十八年度上字第七七七號民事判決影本為憑。是以，被告己○
    ○等五人所共有之系爭建物，占用系爭土地，乃屬無權占有，已屬前案判決確定
    之事實。因此，原告自得訴請被告己○○等五人拆屋還地。關於被告己○○等五
    人所共有之系爭建物，其占用系爭土地之位置及面積等，業經前案台灣桃園地方
    法院八十七年度訴字第一四九八號拆屋還地案件中，囑託地政事務所測量複丈明
    確，有該判決書附圖可稽（即本件附圖），併此敘明。
三、民法第一八四條規定：按因故意或過失，不法侵害他人之權利者，負損害賠償責
    任，故意以背於善良風俗之方法，加損害於他人者亦同。同法第一七九條規定：
    按無法律上之原因而受利益，致他人受損害者，應返還其利益，雖有法律上之原
    因，而其後已不存在者，亦同。最高法院六十一年台上字第一六九五號判例：按
    依不當得利之法則請求返還不當得利，以無法律上之原因而受利益，致他人受有
    損害為其要件，故其得請求返還之範圍，應以對方所受之利益為度，非以請求人
    所受損害若干為準，無權占有他人土地，可能獲得相當於租金之利益，為社會通
    常之觀念，是被上訴人抗辯其占有系爭土地所得之利益，僅相當於法定最高限額
    租金之數額，尚屬可採。被告己○○等人無權占有使用原告之土地，原告自得請
    求相當於租金之損害金。被告己○○等五人共有之系爭建物占有系爭土地之面積
    為一一四、九五平方公尺，折合台灣坪約為三四、八坪。系爭土地八十七年之公
    告現值，即達每平方公尺二萬五千元（應係二千五百元之誤），此觀諸地價証明
    書即明。以被告占用面積一一四‧九五平方公尺計算，價值二八七萬三七五０元
    。（市值遠高於此）以法定年息百分之五計算，其利息為一四萬三六八七元。因
    此，被告可獲利益至少為每年一四萬三六八七元，而系爭土地所有人之損失也至
    少為每年一四萬三六八七元。依此數值相較於原告起訴狀所請求之年租金八萬三
    五二０元，原告之請求給付金額尚屬偏低。故原告以每坪每月二百元計算尚屬合
    理，並未逾越請求。爰仍以此為標準為請求之依據。原告之應有部分為二五二０
    ０分之六四一，則得請求之損害金為年租金二千一百二十五元，五年之損害金為
    一萬零六百二十五元。又被告己○○等五人迄今仍繼續占有使用系爭土地，原告
    自得請求自九十年三月一日起至土地交還之日止按年租金二千一百二十五元計算
    之損害金。
參、證據：提出土地複丈成果圖、土地地價證明書、土地登記簿謄本、台灣高等法院
          八十八年度上字第七七七號判決書影本各一件為證。
乙、被告方面：
壹、聲明：駁回原告之訴。如受不利判決，被告願供擔保，請宣告准予免為假執行。
          訴訟費用由原告負擔。
貳、陳述：
一、被告等並非無權占用系爭土地：
（一）系爭坐落桃園縣大園鄉○○○段下縣厝子小段第二一三之二地號土地，乃被告
      之父陳寬與張頭北（已歿），早年即訂有不定期租賃關係。因陳寬當時向張頭
      北之宗親張春木購買坐落系爭共有土地上之系爭建物，而有租地使用之必要，
      當時張頭北乃該共有地之共有人推選之管理人，因此被告之父陳寬與張頭北訂
      立之租賃契約自屬有效。而今，被告之父陳寬仙逝，則該合法之承租權及系爭
      建物即應由陳寬之法定繼承人即被告繼承取得，被告自屬有權占有系爭土地。
（二）張頭北為該土地之管理人時，乃由其負責收租，張頭北死後，由其子張玉秀（
      現亦已歿）收取租金，此部分有被告等於答辯狀證物一所附之收據影本可稽。
      張中榮為張玉秀之子，張頭北、張玉秀相繼去世後，張中榮亦繼承系爭共有土
      地之持分，且由張中榮代表共有人收取租金。故原、被告間之不定期租賃關係
      存在，實無疑問。
（三）原告主張被告無權占有之事實，業經台灣高等法院八十八年度上字第七七七號
      判決確定云云。惟查，台灣高等法院八十八年度上字第七七七號判決乃以當事
      人不適格（僅列己○○為被告）駁回原告之請求，並未就有無占有權源之事實
      為認定，況原告於前案乃屬判決敗訴確定，何來無權占有之事實為前案判決確
      定之有！
（四）實則，前述張玉秀、張中榮等人代表全體共有人向被告等收取租金之事實行之
      多年，故其他共有人不可能不知情，但數十年來均未表示任何反對之意思，遲
      至於起訴前均未有任何異議；而被告等亦因張玉秀、張中榮等人均與張頭北一
      脈相承為其繼承人，以共有人代表自居而向被告等收取租金自屬合情合理，亦
      從未懷疑其等代表（理）權之存在。故本案應有民法第一六九條本文：「由自
      己之行為表示以代理權授與他人，或知他人表示為其代理人而不為反對之表示
      者，對於第三人應負授權人之責任。」之「表見代理」規定之適用，即原告對
      於被告等應負授權人（本人）之責任，不得以張玉秀、張中榮等人無代表（理
      ）權資為抗辯，進而否認與被告等有不定期租賃關係之存在。
二、原告提出之相當於租金之不當得利損害金之計算標準並非適法：
（一）根據土地法第九十七條第一項之規定：「城市地方房屋之租金，以不超過土地
　　　及其建築物申報總價年息百分之十為限。」，係以系爭土地之「申報地價」為
　　　計算標準，並非以「公告地價」為計算標準，故原告依「公告地價」（應係公
      告現值之誤）之年息百分之十計算被告應給付之損害金，而不提出系爭土地之
      「申報地價」，顯屬違背法律規定而不應准許。
（二）復按：「基地租金之數額，除以基地申報地價為基礎外，尚須斟酌基地之位置
      、工商業繁榮之程度、承租人利用基地之經濟價值及所受利益等項，並與鄰地
      租金相比較，以為決定，並非必達申報總地價年息百分之十最高額。」，為最
      高法院六十八年台上字第三０七一號判例所明示。而系爭土地位處偏僻，商業
      經濟利用價值甚低，縱令如原告前述準備狀所示，再依其申報地價之年息百分
      之五計算，仍屬過高，至多應依申報地價之年息百分之三計算，即為已足。故
      縱經鈞院認事用法之結果，認定被告等果須給付相當於租金之不當得利，亦懇
      請鈞院考量前述法條規定及判例意旨，並妥善斟酌事理之平，賜准予大幅酌減
      被告等應負擔之不當得利損害金之數額，以維護被告等同應享有之合法權益。
參、證據：提出租金收據影本六紙為證。
丙、本院依職權調取本院八十七年度訴字第一四九八號卷。
    理　　由
一、本件原告起訴時請求判決「被告應連帶給付原告（及其他共有人）四十一萬七千
    六百元及自本起訴狀繕本送達翌日起至清償日止按年息百分之五計算之利息。並
    應給付自九十年三月一日起至前項土地交還之日止按年租金八萬三千五百二十元
    計算之損害金。」，繼於本院審理中變更聲明為「被告應連帶給付原告一萬零六
    百二十五元，及自起訴狀繕本送達翌日起至清償日止按年息百分之五計算之利息
    。並應連帶給付自九十年三月一日起至前項土地交還之日止按年租金二千一百二
    十五元計算之損害金。」此係請求之基礎事實同一，核與民事訴訟法第第二百五
    十五條第一項第二款之規定相符，應予准許，合先敘明。
二、原告起訴主張：坐落桃園縣大園鄉○○○段下縣厝子小段第二一三－二號土地上
    ，面積約０．０九五九公頃，為原告及如起訴狀附表所示之共有人所共有，各共
    有人之應有部分亦如附表所載。被告己○○等五人無任何權源，竟占用系爭土地
    如附圖Ａ所示，面積一百十四點九五平方公尺之位置，並在其上築有建物居住使
    用。民法第七百六十七條規定：所有人對於無權占有或侵奪其所有物者，得請求
    返還之，對於妨害其所有權者，得請求除去之，有妨害所有權之虞者，得請求防
    止之。被告無任何權源，占有使用系爭土地，原告自得本於所有人物上請求權，
    訴請被告拆除建物並交還土地，此外依民法第一八四條規定：按因故意或過失，
    不法侵害他人之權利者，負損害賠償責任，故意以背於善良風俗之方法，加損害
    於他人者亦同。同法第一七九條規定：按無法律上之原因而受利益，致他人受損
    害者，應返還其利益，雖有法律上之原因，而其後已不存在者，亦同。故被告等
    無權使用系爭土地，應賠償原告相當於租金之損害等情。
三、被告己○○等人則以，其父陳寬與張頭北（已歿）於五十四年起就桃園縣大園鄉
    ○○○段下縣厝子小段第二一三之二地號土地即訂有不定期租賃關係，因陳寬當
    時乃向共有人張頭北之宗親張春木購買坐落系爭共有土地上之系爭建物，而有租
    地使用之必要，當時張頭北為該共有地之共有人及管理人，因此就該共有地之使
    用收益有合法管理權源，此可由當時該土地之其他分別共有人徐張乞食（已歿）
    、許阿波（已歿）、王建雄、王正夫可證。其中因許阿波已歿因此應有部分由配
    偶許卓玉雲繼承，而被告之父陳寬逝世後，承租的權利乃由被告己○○等五人繼
    承。張頭北為該土地之管理人時，乃由其負責收租，張頭北死後，由其子張玉秀
    （已歿）收取租金，張中榮為張玉秀之子，張頭北、張玉秀相繼去世後，張中榮
    亦繼承系爭共有土地之應有部分，且由張中榮代表共有人收取租金。按共有土地
    之分管契約，對於繼承人亦有效力，繼承人就繼承標的物上所存在之一切權利義
    務，亦應概括承繼。被告之父陳寬與許阿波、張頭北、徐張乞食、王建雄、王正
    夫之不定期租賃契約，對於其繼承人即原告亦可主張，原告否認租賃關係存在為
    無理由等語置辯。
四、原告主張系爭第二一三之二地號土地為其與徐張乞食、王正夫、王建雄、張永隆
    、翁文聲、丙○○、張翁麗月、翁文隆、翁明隆、翁國隆、阮翁麗真、張義鷹、
    張中榮、林張晴美、許卓玉雲等共有，被告無權占有如附圖所示Ａ部分土地之事
    實，業據提出土地登記簿謄本為證，並經本院前案八十七年度訴字第一四九八號
    囑託地政機關測量明確，有桃園縣蘆竹地政事務所土地複丈成果圖附卷可稽，被
    告對於占有原告共有之系爭第二一三之二地號土地一節，復不爭執，應認為真實
    。
五、被告雖以上開情詞為辯，惟查：
（一）被告提出之收據六紙，其中七十七年至八十二年止，及八十三年至八十四年四
    　月五日之租金收據四紙，收款人僅記載張玉秀個人收，另八十三年四月三日及
    　八十四年至八十五年之收據，則分別記載「房主代表張玉秀」、「代表張中榮
    　收」等語，惟原告否認曾委任張玉秀、張中榮代收租金，證人王正夫於八十七
    　年度訴字第一四九八號審理時亦到庭證稱：「無（出租系爭土地予他人），也
    　沒有分管」等語（見本院八十七年度訴第一四九八號卷八十八年一月二十七日
    　言詞辯論筆錄），證人王建雄、許卓玉雲也一致證稱：不知系爭土地出租他人
    　等語（見前卷八十八年一月二十七日言詞辯論筆錄），而證人張中榮雖到庭證
  　　稱，伊曾經向己○○收過一次三千元繳地價稅，且寫代收係指代表伊祖父去收
　    ，而非代表全體共有人等語（見前卷八十八年一月二十七日言詞辯論筆錄），
    　足見張中榮向被告己○○收取租金為其個人之行為，與其他共有人無涉，而被
　　　告迄未能證明其他共有人曾授權張中榮代為收取租金，或張中榮收取租金後曾
      將租金分與其他共有人，是被告等人抗辯張中榮代表共有人收取租金云云，應
      屬不實。至被告等人另主張張玉秀或個人，或代表全體共有人收取租金云云，
      惟此為原告所否認，且上開書證均係私文書，原告一再否認該等文書真正，而
      被告迄未能證明該等私文書真正，則該等文書自不具證據力。
（二）退步言之，縱認訴外人張玉秀、張中榮就系爭土地與被告等人有租賃之約定，
      惟按共有物，除契約另有訂定外，由共有人共同管理之。而共有物之利用行為
      ，係以滿足共有人共同需要為目的，不變更共有物之性質之行為，此與處分行
      為或保存行為等性質並不相同，解釋上自無適用保存行為或改良行為之特別規
      定，換言之，共有人對共有物之特定部分使用收益，仍須徵得他共有人全體之
      同意，而共有土地出租屬共有物之管理行為，依民法第八百二十條第一項規定
      ，除契約另有訂定外，由共有人全體共同為之，如共有人未經其他共有人全體
      同意，擅將共有土地出租與他人，雖該租賃契約於為該出租行為之共有人及承
      租人間有效，惟對其他共有人仍不生效力，最高法院六十二年台上字第一八○
      三號判例及七十九年五月二十九日七十九年第二次民事庭會議決議意旨可資參
      照。本件被告迄未能舉證證明系爭土地全體共有人間有分管契約存在，以及原
      告及其他共有人全體曾同意張頭北、張玉秀、張中榮將系爭土地出租予被告等
      人，揆諸前開說明，縱認訴外人張頭北等與被告等人間有租賃契約，其效力亦
      不及於全體共有人，是原告雖繼受於張頭北等人而取得系爭土地之應有部分，
      此項租賃契約對原告亦不生效力，故被告等人以此對原告抗辯其對系爭土地有
      租賃權，洵屬無據。
六、末按所有人對於無權占有或侵奪其所有物者，得請求返還之，對於妨害其所有權
    者，得請求除去之；又各共有人對於第三人，為共有人全體之利益，得就共有物
    之全部為回復共有物之請求，民法第七百六十七條及第八百二十一條分別定有明
    文。又共有人如未經協議或他共有人同意而就共有物之全部或一部任意占有用益
    時，已屬侵害他共有人之所有權，故他共有人得本於所有權請求除去其妨害或請
    求向全體共有人返還占有部分，最高法院七十四年度第二次民事庭會議決議及司
    法院院字第一九五○(一)號解釋甚明。就系爭土地而言，被告等人既無租賃權，亦
    無其他占有權源而占有原告及其他共有人共有之土地，即屬無權占有，則原告本
    於所有權之作用及共有關係即民法第七百六十七條及第八百二十一條規定，請求
    被告將坐落訟爭第二一三－二地號土地上，如附圖Ａ部分，面積一一四點九五平
    方公尺之建物拆除，將土地回復原狀返還原告及其他共有人全體，自為法所許。
七、被告無正當權源占用原告管理之土地，依社會通常之觀念，將可獲得相當於租金
    之利益而致原告受有損害，原告自得依不當得利之法律關係，請求被告返還相當
    於租金之利益。而按租用基地，建築房屋，其租金以不超過土地申報總價額年息
    百分之十為限，土地法第一百零五條、第九十七條定有明文。次按「土地法第一
    百零五條準用同法第九十七條所定，建築基地之租金，按申報價額年息百分之十
    為限，乃指基地租金之最高限額而言，並非必須照申報地價額年息百分之十計算
    。」、「基地租金之數額，除以基地申報地價為基礎外，尚須斟酌基地之位置，
    工商業繁榮之程度，承租人利用基地之經濟價值及所受利益等項，並與鄰地租金
    相比較，以為決定，並非必達申報總地價年息百分之十最高額。」（最高法院四
    十六年台上第八五五號判例、最高法院六十八年台上第三０七一號判例參照）。
    系爭土地於八十六年七月間之申報地價為每平方公尺七百零四元、有原告提出之
    地價證明書為證。本院認為以計收系爭土地申報地價年息百分之七，尚屬適當。
    原告主張以公告現值計算應屬太高而被告依申報地價年息百分之三計算則屬過低
    ，均不足採。依此計算：
（一）自起訴狀繕本送達之日起溯及五年相當於租金之損害為７２０元，茲計算如下
      ：
  １、八十五年二月起至九十年二月，申報地價每平方公尺７０４元，故租金計算如
      下：１１４．９５Ｘ７０４Ｘ７％Ｘ５Ｘ６４１／２５２００＝７２０元。
  ２、自九十年三月一日起至前項土地交還之日止，按年租金一百四十四元計算之損
      害金。原告逾此範圍之請求，顯無理由，應予駁回。
八、從而，原告本於所有權，請求被告等人拆除其占用原告土地上之建物，將土地回
    復原狀返還原告及其他共有人全體，並依不當得利之法律關係請求被告連帶給付
    原告七百二十元，及自起訴狀繕本送達翌日起即九十年三月三十日起至清償之日
    止，按年息百分之五計算之利息。並自九十年三月一日起至前項土地交還之日止
    ，按年租金一百四十四元計算之損害金，為有理由，應予准許，逾此範圍請求之
    損害金為無理由，應予駁回。
九、本件為判決基礎之事證已臻明確，兩造其餘攻擊防禦方法，與判決結果無影響者
    ，無庸再予一一審究，附此敘明。
十、兩造陳明願供擔保，聲請宣告假執行或免為假執行，經核原告勝訴部分，合於法
    律規定，爰分別酌定相當之擔保金額宣告之；原告其餘假執行之聲請，因訴之駁
    回而失所依據，不予准許。
十一、查拆屋還地，非立時可就，斟酌實際情況，定履行期間六個月，以資兼顧。
據上論結，本件原告之訴為一部有理由，一部無理由，依民事訴訟法第第七十九條但
書、第八十五條第二項、第三百九十六條第一項、第三百九十條第二項、第三百九十
二條，判決如主文。
中　　　華　　　民　　　國　　九十一　　年　　　三　　　月　　　十五　　日
                                        臺灣桃園地方法院民事第一庭
~B法　　　官　張益銘
右為正本係照原本作成
如對本判決上訴須於判決送達後二十日內向本院提出上訴狀
中　　　華　　　民　　　國　　九十一　　年　　　三　　　月　　　十五　　日
~B法院書記官　卓清和
